ACORDAO-COMPLETO-2516135

ACÓRDÃO 1812/2022 ATA 11/2022 - SEGUNDA CÂMARA

VISTOS, relatados e discutidos estes autos de aposentadoria, em que se examina, nesta fase processual, pedido de reexame interposto pela Universidade Federal do Paraná contra o Acórdão 8246/2021-TCU-Segunda Câmara, 
ACORDAM os Ministros do Tribunal de Contas da União, reunidos em Sessão da Segunda Câmara, ante as razões expostas pelo Relator e com fulcro no art. 48, c/c os arts. 32 e 33, da Lei 8.443/1992, em: 
9.1. conhecer do pedido de reexame interposto pela Universidade Federal do Paraná para, no mérito, negar-lhe provimento, mantendo-se inalterados os termos do Acórdão 8246/2021-TCU-Segunda Câmara;
9.2. dar ciência desta deliberação ao interessado e à Universidade Federal do Paraná.

Pedido de reexame interposto contra decisão que considerou ilegal ato de aposentadoria.

Segunda Câmara

Universidade Federal do Paraná.

3. Interessados/Responsáveis/Recorrentes:
3.1. Interessado: Mauro Salgado Monastier (XXX.763.679-XX).
3.2. Recorrente: Universidade Federal do Paraná (75.095.679/0001-49).

13.1. Ministros presentes: Aroldo Cedraz (na Presidência) e Augusto Nardes (Relator).
13.2. Ministro-Substituto convocado: Marcos Bemquerer Costa.
13.3. Ministro-Substituto presente: André Luís de Carvalho.

AUGUSTO NARDES

Ministro Aroldo Cedraz.

Adoto como relatório a instrução de peça 24 transcrita a seguir com ajustes de forma pertinentes, a qual foi elaborada no âmbito da Secretaria de Recursos (Serur) , e cujo encaminhamento teve a anuência do dirigente daquela unidade e do representante do Ministério Público de Contas (peças 25 e 26) :
INTRODUÇÃO
1.	Trata-se de pedido de reexame (peça 13) interposto pelo Universidade Federal do Paraná, buscando reverter o julgamento pela ilegalidade do ato de aposentadoria do ex-servidor Mauro Salgado Monastier, proferido no Acórdão 8246/2021-TCU-Segunda Câmara (peça 8) , que teve como relator o Excelentíssimo Senhor Ministro Aroldo Cedraz.
1.1.	A deliberação recorrida apresenta o seguinte teor:
VISTOS, relatados e discutidos estes autos de concessão de aposentadoria de Mauro Salgado Monastier, vinculado à Universidade Federal do Paraná, submetido, para fins de registro, à apreciação do Tribunal de Contas da União;
ACORDAM os Ministros do Tribunal de Contas da União, reunidos em Sessão da Segunda Câmara, diante das razões expostas pelo Relator, com fundamento nos arts. 71, inciso III, da Constituição Federal; 1º, inciso V, e 39, inciso II, da Lei 8.443/1992; 260, § 1º, do Regimento Interno/TCU, c/c o art. 19, inciso II, da IN TCU 78/2018, em:
9.1. considerar ilegal o ato de concessão de aposentadoria referente a Mauro Salgado Monastier, negando-lhe o respectivo registro;
9.2. dispensar o ressarcimento das quantias indevidamente recebidas de boa-fé, consoante o disposto no Enunciado 106 da Súmula de Jurisprudência deste Tribunal;
9.3. determinar à Universidade Federal do Paraná que:
9.3.1. faça cessar todo e qualquer pagamento relativo ao ato impugnado, no prazo máximo de 15 (quinze) dias contado da ciência da decisão deste Tribunal, sob pena de ressarcimento das quantias pagas após essa data pelo responsável;
9.3.2. emita novo ato de concessão de aposentadoria, no prazo de 30 (trinta) dias, a contar da ciência desta deliberação, e submeta-o ao Tribunal, após suprimida a irregularidade que ensejou a apreciação pela ilegalidade;
9.3.3. dê ciência, no prazo de 15 (quinze) dias, a contar da apreciação deste acórdão, do inteiro teor da deliberação ao interessado, alertando-o de que o efeito suspensivo proveniente da interposição de eventual recurso perante o TCU não o exime da devolução dos valores percebidos indevidamente após as respectivas notificações, caso o recurso não seja provido;
9.3.4. envie a este Tribunal, no prazo de 30 (trinta) dias, contado da apreciação desta deliberação, documentos comprobatórios da ciência do interessado do julgamento deste Tribunal.
 (destacamos e sublinhamos) 
HISTÓRICO 
2.	O ato de aposentadoria do referido servidor foi julgado ilegal, em razão do pagamento de quintos com amparo em tempo de exercício de função insuficiente para a fração deferida.
2.1.	Consta do ato de peça 2 que foram incorporados 8/10 de FG-1, referentes ao período de 30/6/1995 a 29/6/1997, no total de 2 anos e 1 dia, o que asseguraria a percepção de 4/10 de FG-1.
ADMISSIBILIDADE
3.	Reitera-se o exame de admissibilidade realizado pelo Sar/Serur (peças 14 e 15) , que opinou pelo conhecimento do recurso, nos termos do artigo 48 da Lei 8.443/1992, c/c os artigos 285 e 286, parágrafo único, do RI/TCU, suspendendo-se os efeitos dos subitens 9.1, 9.3, 9.3.1 e 9.3.2 do Acórdão 8246/2021-TCU-Segunda Câmara. O Excelentíssimo Senhor Ministro Augusto Nardes, mediante despacho de peça 19, concordou com esta unidade técnica.
EXAME DE MÉRITO
4.	Delimitação
4.1.	Constitui objeto do presente recurso definir se cabe ser analisada, em fase recursal, cópia de processo de concessão de aposentadoria enviada pelo órgão de origem para suprir insuficiência de informações lançadas no ato de peça 2 e que envolvem o exercício de função de confiança em período anterior à edição da Lei 8.911/1994, matéria essa que não foi objeto de apreciação pelo Relator a quo.
5.	Da incompletude no preenchimento de ato de aposentadoria enviado para apreciação do TCU
5.1.	A Universidade Federal do Paraná interpôs pedido de reexame, requerendo que seja analisada cópia do processo de aposentadoria voluntária em nome do interessado, com base nos seguintes argumentos.
5.2.	Os critérios para geração da rubrica de VPNI se encontram parametrizados no Sistema Integrado de Administração de Pessoas, que administra a folha de pagamento do Poder Executivo Federal, nos termos da Portaria Interministerial 26, de 29 de janeiro de 1995 (peça 13, p. 2) 
5.3.	O pagamento da vantagem ocorre de forma automática, não sendo discricionária a concessão, com base nos períodos trabalhados pelo servidor no exercício de funções gratificadas (peça 13, p. 2) .
5.4.	A vantagem pessoal de quintos/décimos trata especificamente do exercício de funções gratificadas/cargos de direção em atividade do período anterior a 8/4/1998, nos termos do art. 62-A da Lei 8112/90. Na página 20 do processo de aposentadoria, juntado por cópia (peça 13, p. 11-69) , consta o demonstrativo das funções gratificadas exercidas pelo docente que foram convertidas em décimos. Assim, não cabe dizer que a concessão está indevida pelo fato de não haver tempo suficiente para a fração de décimos que recebe tampouco que a vantagem é indevida em sua totalidade (peça 13, p. 2-3) .
5.5.	A concessão se deu há mais de cinco anos, e de acordo com a interpretação literal do Acórdão 1424/2020-TCU-Plenário, que trata da regra de irretroatividade de novo ordenamento jurídico, os atos administrativos efetuados pelas unidades de pessoal que já extrapolaram este período ficam preservados, bem como sem alterações (peça 13, p. 3) .
Análise
5.6.	O órgão de origem alega que o demonstrativo das funções gratificadas exercidas pelo docente que foram convertidas em décimos consta da página 20 do processo de aposentadoria, juntado por cópia (peça 13, p. 11-69) .
5.7.	Ocorre que, no preenchimento do ato de peça 2, foram lançados 8/10 de FG-1, referentes ao período 30/6/1995 a 29/6/1997 (2 anos e 1 dia) , o que assegura a incorporação de somente 4/10 de FG-1. Em decorrência, o ato de aposentadoria do referido servidor foi julgado ilegal por insuficiência de tempo de exercício de função para o deferimento da fração de 8/10 de FG-1.
5.8.	Cabe ressaltar que, na ficha de designação de função de peça 13, p. 31, há a indicação de que houve o exercício da FG-1, no período de 6/1/1983 a 6/5/1985, totalizando 2 anos.
5.9.	Ocorre que essas informações não foram lançadas, no Sistema de Atos de Pessoal, para apreciação do ato de concessão de aposentadoria pela Corte de Contas e, por isso, o Relator a quo não teve a oportunidade de se manifestar acerca da regularidade da incorporação de quintos/décimos sob a égide da Lei 6.732/1979, tanto que endossou a análise da Sefip de que a concessão da vantagem de quintos ou décimos estava indevida, uma vez que não havia tempo de exercício de função suficiente para a fração deferida (peça 9) .
5.10.	Diante disso, entende-se que a incompletude no preenchimento do ato de aposentadoria prejudicou a análise da regularidade da incorporação de quintos/décimos pela Segunda Câmara desta Corte de Contas, sendo necessário o envio de novo ato de concessão contendo todas as informações requeridas no Sistema de Atos de Pessoal.
5.11.	Quanto à decadência administrativa, o órgão de origem trouxe à colação o Acórdão 1424/2020-TCU-Plenário, de relatoria do Ministro Raimundo Carreiro, in verbis:
9.1.2 nos termos do art. 54 da Lei 9.784/1999, no que diz respeito à atuação administrativa da unidade de vinculação do servidor, ficam preservados, sem alterações, os atos administrativos expedidos há mais de cinco anos em desacordo com a orientação constante do item precedente, sem prejuízo da competência de controle externo do Tribunal de Contas da União, nos termos da Lei 8.443/1992.
5.12. 	No voto condutor dessa deliberação, o Relator assinalou que a decadência administrativa prevista no art. 54 da Lei 9.784/1999 não alcança a atuação fiscalizadora do Tribunal de Contas da União, porquanto regida mediante lei especial (Lei 8.443/1992) e orientada pelo paradigma do controle externo, conforme jurisprudência bem sedimentada desta Corte de Contas (ex.: Acórdão 1088/2015-TCU-Plenário, relator: Ministro Augusto Nardes; Acórdão 2900/2014-TCU-Plenário, relator: Ministro-Substituto Marcos Bemquerer Costa; Acórdão 1606/2010-TCU-Plenário, relator: Ministro Walton Alencar Rodrigues; Acórdão 1614/2010-TCU-Primeira Câmara, relator: Ministro José Múcio Monteiro; entre outros) . Portanto, a resposta à segunda questão da consulta deve deixar assente que a decadência fixada no art. 54 da Lei 9.784/1999 refere-se à atuação administrativa da unidade de vinculação do servidor, sem prejuízo da competência de controle externo do Tribunal de Contas da União, nos termos da Lei 8.443/1992.
 CONCLUSÃO
6.	Da análise de mérito, conclui-se que não cabe ser analisada, em fase recursal, cópia de processo de concessão de aposentadoria enviada pelo órgão de origem para suprir insuficiência de informações lançadas no ato de peça 2 e que envolvem o exercício de função de confiança em período anterior à edição da Lei 8.911/1994, matéria essa que não foi objeto de apreciação pelo Relator a quo.
6.1.	Por conseguinte, deve-se negar provimento ao presente recurso.
PROPOSTA DE ENCAMINHAMENTO
7.	Ante o exposto, submetem-se os autos à consideração superior, propondo-se, com fundamento no art. 48 da Lei 8.443/1992:
a)	conhecer do recurso e, no mérito, negar-lhe provimento;
b) informar à recorrente e demais interessados do acórdão a ser proferido, destacando que o relatório e o voto que o fundamentam podem ser acessados por meio do endereço eletrônico www.tcu.gov.br/acordaos.
É o relatório.

não há.

Procurador Rodrigo Medeiros de Lima.

APOSENTADORIA. INCLUSÃO NOS PROVENTOS DA PARCELA QUINTOS/DÉCIMOS. ATO ILEGAL. NEGATIVA DE REGISTRO. PEDIDO DE REEXAME. CONHECIMENTO. NÃO PROVIMENTO.

APOSENTADORIA (APOS)

Secretaria de Recursos (Serur).

Trata-se de pedido de reexame, em processo de Aposentadoria, interposto pela Universidade Federal do Paraná, por meio do qual se insurge contra o Acórdão 8246/2021-TCU-Segunda Câmara, de relatoria do Ministro Aroldo Cedraz. Ratificando despacho exarado à peça 19, conheço do presente recurso.
2.	No âmbito da deliberação recorrida, este Tribunal julgou ilegal o ato de aposentadoria do ex-servidor Mauro Salgado Monastier, negando-lhe registro, em virtude da inclusão indevida, em seus proventos, da parcela "quintos/décimos".
3.	No subitem 9.3 e seus subitens, da mesma decisão, o TCU determinou à Universidade Federal do Paraná, dentre outras providências, que fizesse cessar os pagamentos decorrentes da parcela impugnada e emitisse novo ato de aposentadoria do interessado, livre da irregularidade apontada.
4.	Inconformado com a decisão desta Corte, o órgão recorrente apresentou demonstrativo das funções gratificadas exercidas pelo docente que foram convertidas em décimos, conforme consta da página 20 do processo de aposentadoria, juntado por cópia (peça 13, p. 11-69) .
5.	A Secretaria de Recursos (Serur) analisou o pleito da recorrente e propôs, com o aval do Ministério Público de Contas, por conhecer e negar provimento ao pedido de reexame interposto. Manifesto, desde já, minha anuência ao encaminhamento uniforme proposto nos autos.
6.	De fato, as informações juntadas posteriormente à prolação do acórdão recorrido não foram lançadas no Sistema de Atos de Pessoal, impossibilitando que o Relator a quo se manifestasse acerca da regularidade da incorporação de quintos/décimos sob a égide da Lei 6.732/1979.
7.	Nesse sentido, como bem pontuado pela unidade técnica, a incompletude no preenchimento do ato de aposentadoria prejudicou a análise da regularidade da incorporação de quintos/décimos pela Segunda Câmara desta Corte de Contas, sendo necessário o envio de novo ato de concessão contendo todas as informações requeridas no Sistema de Atos de Pessoal, para posterior análise deste Tribunal.
8.	Sobre a decadência do poder/dever de a Administração rever os seus próprios atos e o exercício do controle externo por parte deste Tribunal, impende mencionar que o Supremo Tribunal Federal já se pronunciou acerca da não incidência da decadência administrativa, em face da inaplicabilidade do art. 54 da Lei 9.784/1999, aos processos por meio dos quais o TCU exerce sua competência constitucional de controle externo, prevista no inciso III do art. 71 da Constituição Federal, consoante entabulado no MS 24.859, verbis:
EMENTA: CONSTITUCIONAL. ADMINISTRATIVO. PENSÃO. T.C.U.: JULGAMENTO DA LEGALIDADE: CONTRADITÓRIO. PENSÃO: DEPENDÊNCIA ECONÔMICA.
I. - O Tribunal de Contas, no julgamento da legalidade de concessão de aposentadoria ou pensão, exercita o controle externo que lhe atribui a Constituição Federal, art. 71, III, no qual não está jungindo a um processo contraditório ou contestatório. Precedentes do STF. 
II. - Inaplicabilidade, no caso, da decadência do art. 54 da Lei 9.784/99. 
III. - Concessão da pensão julgada ilegal pelo TCU, por isso que, à data do óbito do instituidor, a impetrante não era sua dependente econômica. 
IV. - MS indeferido (destaque acrescido) .
9.	Ante o exposto, reitero minha adesão ao encaminhamento unânime proposto nos autos para conhecer o presente pedido de reexame e, no mérito, negar-lhe provimento.
	Nesses termos, VOTO por que este Tribunal adote a minuta de Acórdão que trago à apreciação.
TCU, Sala das Sessões Ministro Luciano Brandão Alves de Souza, em 19 de abril de 2022.
Ministro JOÃO AUGUSTO RIBEIRO NARDES 
Relator